【裁判字號】    92,上訴,1074
【裁判日期】    920611
【裁判案由】    違反商業會計法等
【裁判全文】
臺灣高等法院刑事判決                          九十二年度上訴字第一七四號
    上  訴  人  臺灣板橋地方法院檢察署檢察官
    被      告  乙○○
                甲○○
右上訴人因被告違反商業會計法等案件，不服臺灣板橋地方法院九十一年度訴字第二
三一一號，中華民國九十二年三月六日第一審判決（起訴案號：臺灣板橋地方法院檢
察署九十一年度偵字第一二四九七號），提起上訴，本院判決如左：
    主  文
上訴駁回。
    理  由
一、公訴意旨略以：被告乙○○係友義建材有限公司（下簡稱友義公司）實際負責人
    ，為商業會計法所稱之商業負責人，明知民國八十九年間告訴人丁○○於其公司
    工作支領薪資新臺幣（下同）一萬餘元，竟基於填製不實會計憑證之犯意，與有
    偽造文書犯意之被告即承包商甲○○、工頭丙○○（另予審結）所提供之丁○○
    身分資料，並填製丁○○曾於八十九年一月至十二月向友義公司具領十九萬三千
    元之薪資所得，並製作各類所得扣繳暨免扣繳憑單，並據以申報友義公司八十九
    年度之營利事業所得稅，足生損害於丁○○及稅捐稽徵機關對稅捐稽徵之正確性
    ，因認乙○○涉犯商業會計法第七十一條第一項及刑法第二百十六條、第二百十
    五條行使業務上文書登載不實罪嫌，被告甲○○涉犯刑法第二百十六條、第二百
    十五條行使業務上文書登載不實罪嫌云云。
二、公訴人認被告乙○○、甲○○涉犯上開罪嫌，係以被告等均已自白，核與告訴人
    丁○○之指訴及證人莊永信之證詞相符，為其論據。
三、查告訴人之告訴，係以使被告受刑事訴追為目的，是其陳述是否與事實相符，仍
    應調查其他證據以資審認（參照最高法院五十二年臺上字第一三００號判例參照
    ）。
四、訊據被告乙○○、甲○○均堅決否認有被訴之行使業務上文書登載不實及違反商
    業會計法第七十一條第一項之犯行，被告乙○○辯稱：伊係依據甲○○所提的資
    料報的，甲○○係伊的包商，丁○○於八十九年間在友義公司做了好幾個月，工
    作的地點先後在鶯歌陶瓷博物館、土城市○○路、裕民路的大樓，而其薪資均由
    承包商甲○○轉發，伊則依甲○○陳報之數額製作各類所得扣繳暨免扣繳憑單，
    據以申報友義公司八十九年度之營利事業所得稅，應無何虛偽申報之情等語；被
    告甲○○則辯稱：伊係依據丙○○所提供之工資資料報的，丁○○係伊之下包即
    丙○○招募之工人，曾於八十九年間在伊承包之工地做了七個月之久，所領的薪
    資應該不只這些錢，伊乃依據丙○○提供之工資表，參酌告訴人確實在工地工作
    之事實，認為告訴人丁○○於八十九年度領得十九萬三千元薪資無訛，而陳報予
    被告乙○○等語。
五、經查：
  (一)遍閱全案卷證，未見被告乙○○、甲○○坦承明知告訴人丁○○於八十九年度僅
    向友義公司領得薪資一萬餘元，卻虛偽填製丁○○具領十九萬三千元薪資所得，
    製作各類所得扣繳暨免扣繳憑單，並據以申報友義公司營利事業所得稅之供述，
    公訴人認被告乙○○、甲○○均已自白，非無誤會。
  (二)告訴人丁○○於警訊時指稱：「我在民國八十九年七、八十九月三個月，受雇於
    友義建設有限公司在臺北縣鶯歌鎮陶瓷博物館施工，汪正宗其後跟我說要領錢即
    要報稅，叫我拿
    時，卻未領到工資，到了本年（即九十年）三月初，我收到友義建材有限公司寄
    給我的扣繳憑單，上面記載給付總額新臺幣十九萬三千元，我並未向汪正宗領半
    毛錢，所以就北上去臺北縣蘆洲市找他，他說是翁順再（在）叫他這樣做的，因
    為翁說我有寫切結書同意他報稅」、「（問：你有無寫切結書給丙○○？）答：
    沒有」、「（問：你受雇於友義建材有限公司工作所得應該是多少錢？）大約是
    十九萬三千元」、「我認為我與翁順再（在）無任何關係，也未受雇於他，他沒
    理由這麼做，而我係受僱於友義建材有限公司，但我工作所得該公司卻分文未給
    ，竟然還將我列入有所得，而寄給我各類所得扣繳暨免扣繳憑單是不合理的，所
    以我認為汪正宗偽造文書虛報所得稅」云云（見臺灣彰化地方法院檢察署九十年
    度他字第二五六號偵查卷第四頁至第五頁），嗣於偵查訊問時又指稱：「（問：
    板橋地方法院檢察署九十年度偵字第一四三０六號偵查卷第十三頁），「（問：
    八十九年間有在丙○○處工作？）答：有，在鶯歌陶瓷館那邊，約做一星期，未
    領到工錢，我弟弟向他們借十萬元，尚差九萬多元」云云（見臺灣板橋地方法院
    檢察署九十一年度偵字第一九一三號偵查卷第九頁），「（問：原來說報所得十
    九萬三千元？）答：我們有借十萬元，另九萬三千元工資未給」云云（見臺灣板
    橋地方法院檢察署九十一年度偵字第一二四九七號偵查卷第九頁反面），於原審
    法院訊問時陳稱：「我是大理石地板工程的施工人員，八十九年間丙○○有叫我
    去陶瓷博物館做，做了幾天我忘記了，詳細日期、日數我都不記得了，因為那一
    年我在好幾家公司做過，不過丙○○找我過去做的，我沒有領過半毛錢」、「陶
    瓷博物館、裕民路附近的某大樓工程都是丙○○找我去施工的，後來丙○○說要
    報稅、要領薪資，需要我提供
    給我」、「（問：僱傭關係存在何人之間？）答：我認為我就是做丙○○的工作
    ，請款也是對丙○○」、「丙○○找我做工程後，我幫他找了許陸山、莊永信一
    起來做，但他們也沒有拿到錢」、「（問：友義公司報你的稅的薪資數額是不是
    丙○○應該發給你的薪資數額？）答：不是，丙○○應該給我的薪資應該是一萬
    多元，詳細應該是多少錢我不知道了，但友義公司報的數目卻是當時跟我一起工
    作的人的薪資，他們怎麼可以把別人的錢都算到我的頭上來」云云（見原審卷第
    三十八頁至第四０頁），於本院九十二年四月二十四日審理時陳稱：「（問：你
    有無在友義承包之工程工作？）答：有」、「（問：有無請領十九萬三千元之薪
    資『向友義公司』？）答：沒有」云云，於本院九十二年五月十五日審理時陳稱
    ：「那係借支（即十萬七千元），並非領的工程款薪資，我薪資還沒有領」云云
    ，此外，就被告等積欠之薪資數額，告訴人於偵查時尚陳稱：「還欠我五千元」
    俱見告訴人丁○○就受雇於何人、何人收取其
    領得金額等情，前後所述互不相符，且與起訴事實非無杆格，尚難採信，並不足
    以採為有利於被告乙○○、甲○○認定之依據。
  (三)證人莊永信於偵查時證稱：「（問：有在丁○○承包工程工作？）答：我有作約
    一星期左右」、「（問：有寫委託書委託領工錢八萬多元？）答：有，我的部分
    二、三萬元，另外是許陸山的」、「（問：有無扣繳憑單？）答：我沒有領到錢
    」等語（見臺灣板橋地方法院檢察署九十一年度偵字第一二四九七號偵查卷第二
    十二頁），其與案外人許陸山嗣於九十一年七月二十三日另共同出具委請告訴人
    向友義公司承包商領取鶯歌鎮陶磁（瓷）博物館地坪施工之部分工資八萬六千元
    之委託書（見臺灣板橋地方法院檢察署九十一年度偵字第一二四九七號偵查卷第
    十一頁），參合告訴人丁○○前開關於應得薪資為十九萬三千元，及受雇於丙○○後，尚找來許陸山、莊永信一起工作，以及告訴人之弟（即許陸山）曾借支十
    萬元後，尚短收工資九萬三千元等供述（見臺灣彰化地方法院檢察署九十年度他
    字第二五六號偵查卷第四頁反面、臺灣板橋地方法院檢察署九十一年度他字第一
    九一三號偵查卷第八頁、見原審卷第四０頁），堪認丙○○於八十九年間輾轉取
    得友義公司部分工程之承包後，將部分工作轉包予告訴人丁○○，而由丁○○自
    行招募莊永信、許陸山等人施工，應領得之薪資總合即為十九萬三千元，其中十
    萬元已以借支之方式先行取得無疑。
  (四)復次，告訴人丁○○於偵查時陳稱：「第一我不是友義建材員工，第二次我未領
    到任何工資，竟報稅十九萬三千元，第三我若領工資應向丙○○領，報也是他報
    ，第四十九萬三千元是何時起至何時止，第五我是打零工要我繳那麼多稅金，事
    實上我未領到錢」云云（見臺灣板橋地方法院檢察署九十一年度他字第一九一三
    號偵查卷第八頁），於原審法院訊問時陳稱：「我只知道丙○○跟甲○○比較熟
    ，丙○○的工程可能是甲○○交給他做的，汪世草我在陶瓷博物館有看過，但我
    不知道他是友義公司的老闆」云云（見原審卷第三十九頁），顯見與告訴人直接
    接頭、洽商者，為共同被告丙○○，而非被告乙○○、甲○○；此外，告訴人就
    其自身與所招募工人薪資之請領，乃陳稱：「（問：你這一組只有你拿
    報所得稅？）答：翁（順在）只有拿我一人的，說是要請款」云云（見臺灣板橋
    地方法院檢察署九十一年度偵字第一二四九七號偵查卷第九頁），核與共同被告
    丙○○於偵查時供稱：「（問：為何不拿許陸出的
    是丁○○」（見臺灣板橋地方法院檢察署九十年度偵字第一四三０六號偵查卷第
    十三頁背面）相符，告訴人既直接與丙○○洽商，並代所招募工人請領薪資，明
    知系爭薪資非其一人獨得，卻順從丙○○之要求，僅其一人提供
    稅，參以莊永信、許陸山欲向友義公司催討薪資，亦非自己出面，而是委請告訴
    人為之之事實（見臺灣板橋地方法院檢察署九十一年度偵字第一二四九七號偵查
    卷第十一頁至第十三頁），對照財政部臺灣省北區國稅局三重稽徵所九十二年一
    月三十日北區國稅三重一字第０九二０００一七八五號函檢送之友義公司申報八
    十九年度營利事業所得稅時提供之領取薪資員工名單僅見告訴人丁○○，許陸山
    、莊永信等人未列名其中等情（見原審卷第四十七頁），足證告訴人對於系爭薪
    資之發放，係以告訴人一人為對象，俟告訴人領得總合之薪資後再轉發予其他工
    人等情，殊難謂無何明示或默示之同意；從而丙○○因直接與告訴人接頭、洽商
    、及發放薪資，軌告訴人有無足額收取薪資之事實，固難諉為不知，然尚難據以
    推論證明被告乙○○、甲○○二人亦必知情，況且無何證據證明渠二人短發薪資
    ，則乙○○、甲○○二人依丙○○所提供請款、人別等資料及告訴人之同意，參
    酌發包工程之規模及實際施作情形，以告訴人領得薪資十九萬三千元無誤而填製
    各類所得扣繳暨免扣繳憑單，申報友義公司八十九年度之營利事業所得稅，要難
    謂有何偽造文書、虛偽申報、逃漏稅捐等犯意存在，自不能僅以告訴人事後爭執
    領得薪資數額，即對被告乙○○、甲○○課予罪責，被告乙○○於本院九十二年
    四月二十四日訊問時供稱：「（問：你係友義公司之實際負責人？）答：是的」
    、「（問：八十九年間丁○○有在你那裡工作？）答：是的，是在友義公司承包
    之工程中工作」、「（問：丁○○在那裡工作多久？）答：因為承包性質，故無
    法明確計算，但前後幾個工程我都見過他，應該有幾個月吧」等語，被告甲○○
    亦供稱：「丁○○確實有在我承包之工程工作，這點丁○○、丙○○均如此陳述
    ，不得因其與丙○○間因工程款問題而認我們有偽造文書之犯行」、「（問：丙○○有提供丁○○身分資料做為薪資報稅用？）答：是的，因為丁○○係丙○○
    找來的工人、報薪資當然時必須提供資料請領工程款」等語，被告乙○○另於本
    院九十二年五月十五日訊問時供稱：「我係將工程交給甲○○，錢我也依約給了
    甲○○」、「證人（即丙○○）也說有做這麼多，錢也被甲○○領走，那係甲○○、丁○○、`丙○○三人間之問題」等語，甲○○亦供稱：「我有與丙○○結
    算總工程款，因為工程有不順情形，故彼此間尚有些看法出入」、「那係我與丙○○間工程款糾紛問題」等語，被告江世章又於本院九十二年五月二十八日審理
    時供稱：「（問：丁○○所預借工資十萬元，如果沒有做這麼多，如何預借到十
    萬元，且其資料也係其自行提供的」，甲○○供稱：「我認為這係雙方的債務問
    題」等語，核與證人丙○○於本院九十年五月十五日證稱：「（問：你為何會提
    供丁○○之身分資料給友義公司申報？）答：因為甲○○承攬友義公司之工程，
    我係甲○○之工頭，我找丁○○來做，那工程是否友義公司之工程我不知道」、
    「問：那丁○○向你領多少錢？）答：十萬七千元」、「（問：係借支還是薪資
    ？）答：是借支沒有錯，但要從薪資去抵，我也係先向甲○○借支工資，還有一
    些工資未清」等語相符，被告乙○○、甲○○所辯，足可採信。
六、綜上所述，本院查無積極證據足以證明被告乙○○、甲○○確有公訴人所指之行
    使業務上文書登載不實及違反商業會計法第七十一條第一項之犯行。原審認不能
    證明被告等犯罪，而為無罪之諭知，核無不合，檢察官上訴意旨猶執前詞，指摘
    原判決不當，為無理由，應予駁回。
據上論斷，應依刑事訴訟法第三百六十八條，判決如主文。
本案經檢察官劉靜婉到庭執行職務。
中      華      民      國    九十二    年      六      月     十一     日
                              臺灣高等法院刑事第十五庭
                                  審判長法  官  房  阿  生
                                        法  官  蔡  光  治
                                        法  官  雷  元  結
右正本證明與原本無異。
乙○○部分檢察官如不服本判決，應於收受送達後十日內向本院提出上訴書狀，其未
敘述上訴之理由者並得於提起上訴後十日內向本院補提理由書（均須按他造當事人之
人數附繕本）。
其他不得上訴。
                                        書記官  黃  德  煌
中      華      民      國    九十二    年      六      月     十二     日


司法院資訊處製作；財團法人民間司法改革基金會備份。
